【裁判字號】    98,消債抗,50
【裁判日期】    980618
【裁判案由】    更生事件
【裁判全文】
臺灣屏東地方法院民事裁定            98年度消債抗字第50號
抗  告  人  甲○○
上列抗告人因消費者債務清理條例聲請更生事件，對於民國98年
5 月18日本院98年度消債更字第55號裁定提起抗告，本院裁定如
下：
    主      文
抗告駁回。
抗告程序費用新臺幣壹仟元由抗告人負擔。
    理      由
一、「按聲請更生或清算不合程式或不備其他要件者，法院應以
    裁定駁回之，但其情形可以補正者，法院應定期間先命補正
    」；「債務人與金融機構協商成立者，不得聲請更生或清算
    。但因不可歸責於己之事由，致履行顯有重大困難者，不在
    此限」；「本條例施行前，債務人依金融主管機關協調成立
    之中華民國銀行公會會員辦理消費金融案件無擔保債務協商
    機制與金融機構成立之協商，準用前項之規定」，消費者債
    務清理條例（下稱消債條例）第8 條、第151 條第5 項、第
    6 項分別定有明文。準此，債務人如於消債條例施行前，已
    利用金融主管機關協調成立之中華民國銀行公會會員辦理消
    費金融案件無擔保債務協商機制，與金融機構成立協商，即
    須依約清償債務，僅於其後發生情事變更，在清償期間收入
    或收益不如預期，致該方案履行困難甚或履行不能，且因不
    可歸責於己之事由所致，始能聲請更生或清算，至如認該協
    商方案履行有其他不適當情形，即應再循協商途徑謀求解決
    ，不得逕依消債條例聲請更生，蓋該債務清償方案係經債務
    人行使程序選擇權而與債權人締結之債務清理契約，其即應
    受該契約之拘束，且消債條例更生之規範目的，係在維持債
    務人基本生活之情況下，於債務人之能力範圍內盡力清償債
    務，非謂債務人得任意利用債務清理程序減輕債務，因此，
    為避免債務人針對已成立之協商方案任意毀諾，濫用更生或
    清算之債務清理程序，須債務人於協商成立後因不可歸責於
    己之事由，致其無法履行原定清償方案，始例外得依消債條
    例聲請更生或清算。
二、本件抗告意旨略以：
  (一)抗告人於民國95年6 月間曾依中華民國銀行公會會員辦理消
    費金融案件無擔保協商機制與各債權銀行協商成立，協議每
    月繳納新臺幣（下同）9,772 元，於同年11月即未履行，復
    於98年2 月間提出包括有擔保債權人之全體債權人清冊，向
    最大債權金融機構台北富邦銀行要求前置協商，惟台北富邦
    銀行未與抗告人進行協商，抗告人得依消債條例第153 條規
    定向法院聲請更生。抗告人98年以前雖曾與他銀行協商成立
    ，但抗告人於98年請求為協商時，全體債權人已變動，債務
    人評估還款能力已不同，抗告人已履行消債條例第151 條第
    1 項所定之前置協商程序。抗告人與台北富邦銀行前置協商
    不成立，關於是否准予更生判斷之基礎前提事實已不同，原
    審應審酌抗告人是否符合消債條例第3 條之要件，非審酌抗
    告人是否與消債條例第151 條第5 項但書要件相符。
  (二)依消債條例第3 條之規定，應以抗告人目前全部收支及財產
    狀況評估是否有「不能清償債務或有不能清償之虞」之情形
    。抗告人每月平均收入為73,798元，每月必要支出為91,192
    元，抗告人每月支出已逾每月可支配金額；抗告人所有之房
    屋一棟經鈞院97年度執字第33253 號執行事件強制執行中，
    抗告人所有之二輛汽車，年份分別為1978年及1997年，經折
    舊後已無太多價值。抗告人98年要求銀行為協商時所積欠各
    銀行之債務高達4,824,173 元，抗告人之負債已大於資產，
    已無清償之能力，是符合「不能清償或有不能清償之虞」之
    要件，原裁定仍爰依消債條例第151 條第5 項但書為判斷之
    前提，駁回抗告人更生之聲請，應有未恰。抗告人亦無消債
    條例第6 條第3 項、第8 條或第46條各款所定應駁回更生之
    事由，爰提起本件抗告，請求將原裁定廢棄，並准抗告人開
    始更生聲請。
三、經查：
  (一)抗告人主張已履行消債條例第151 條第1 項之前置協商程序
    ，而與台北富邦銀行前置協商不成立，目前負債大於資產大
    於負債，是有不能清償債務或有不能清償之虞，原審應審酌
    其是否符合消債條例第3 條之要件云云。惟債務清償方案既
    係經當事人於消債條例施行前行使程序選擇權所合意成立之
    債權契約，債務人（即本件抗告人）自應受該成立之契約所
    拘束，如認該協商成立之清償方案其後有不適當履行之情形
    ，仍應誠實面對債務，再循消債條例所定之協商機制，誠意
    向債權人協商謀求更合理之清償方案，而非輕率毀諾，逕為
    聲請更生清理程序。本件抗告人自承於消債條例施行前曾與
    國泰世華銀行就無擔保債務成立協商（見原審卷第2 頁），
    且已依協商方案履行，如事後有履行不便之情形，認清償方
    案應予適當調整，非不可經由消債條例所規定之協商程序，
    再與債權人重新協商，訂定適當可行之清償方案，抗告人自
    當循此途徑以求解決，方符合消債條例兼顧保障債權人公平
    受償及重建復甦債務人經濟生活之立法目的，是以，抗告人
    率予毀諾，逕為聲請更生，即有不當，則抗告人主張其於98
    年2 月間與台北富邦銀行所進行之債務前置協商，已符合消
    債條例第151 條第1 項之規定，自無可取。
  (二)抗告人對其財產、信用、收支及所負債務狀況，本屬知之最
    詳，對之有誠實說明義務，然抗告人於原審聲請狀中所附之
    說明書中陳述「95年7 月間…無擔保債務共3,412,259 元，
    分120 期償還，每月清償金額32,949元…」（見原審卷第4
    頁），嗣於抗告狀中陳述「95年6 月間…無擔保債務970,61
    6 元，協議每月繳納金額為9,772 元…」（見本審卷第3 頁
    ），抗告人對協商成立日期、無擔保債務總金額與每期清償
    金額之陳述皆不相同、金額差異甚大，且由抗告人於原審所
    提之財團法人金融聯合徵信中心信用報告（見原審卷第38頁
    ），僅能得知抗告人曾與銀行債務協商，目前狀態：毀諾，
    無其他協商資料可供本院審酌何項主張為真正。抗告人又稱
    其所有之車輛年份分別為1978年及1997年，然原審依職權查
    閱之資料所示，抗告人所有之車輛年份分別為1989年及2003
    年（見原審卷第54頁及第55頁），抗告人之陳述與原審所查
    資料又不相符，難認抗告人已盡上開誠實說明義務，無聲請
    更生之真意，本院無從徒憑抗告人之抗告意旨，即謂抗告人
    符合消債條例第3 條規定，抗告人此等主張並無依據。
四、綜上所述，抗告人主張原審審酌其是否符合消債條例第151
    條第5 項但書，是有違誤，應審酌其是否消債條例第3 條要
    件，為不可採。原審裁定駁回其更生之聲請，核無違誤，抗
    告意旨猶執前詞，指摘原裁定不當，求予廢棄另為裁定，為
    無理由，應予駁回。
五、據上論結，本件抗告為無理由，依消費者債務清理條例第15
    條，民事訴訟法第495 條之1 第1 項、第449 條第1 項、第
    95條、第78條，裁定如主文。
中    華    民    國    98    年    6     月    18    日
              民事第二庭      審判長法  官  張世賢
                                    法  官  吳思怡
                                    法  官  胡晏彰
正本係照原本作成。
本裁定不得抗告。
中    華    民    國    98    年    6     月    19    日
                                    書記官  郭松菊


司法院資訊處製作；財團法人民間司法改革基金會備份。
